【裁判字號】    89,上易,483
【裁判日期】    891018
【裁判案由】    返還墊款
【裁判全文】
臺灣高等法院民事判決  八十九年度上易字第四八三號
    上  訴  人  甲○○
    訴訟代理人  丁福慶  律師
    被  上訴人  乙○○  住苗栗.
右當事人間返還墊款事件，上訴人對於中華民國八十九年七月十八日臺灣臺北地方法
院八十九年度訴字第一九Ｏ六號第一審判決提起上訴，本院判決如左：
    主      文
上訴駁回。
第二審訴訟費用由上訴人負擔。
    事      實
甲、上訴人方面：
一、聲明：
（一）原判決廢棄。
（二）被上訴人在第一審之訴及假執行之聲請駁回。
二、陳述：除與原判決書之記載相同者外，補稱略以：
（一）兩造之被繼承人劉雙路於生前曾以子女及親友之名義，借款予訴外人苗栗汽車
      客運股份有限公司（下稱苗栗客運公司），俟劉雙路死亡後，訴外人苗栗客運
      公司，開立支票共十七紙，合計共四千六百四十二萬元，以清償前述借款，並
      委由兩造之舅舅即訴外人鄭金土，將上開支票兌現後，存入兩造之母親即劉鄭
      冉妹，開設於合作金庫頭份支庫之第000000000、00000000
      0、000000000號定期儲蓄存款帳號內，其中上訴人應得之款項，即
      有二百八十萬元。而上訴人曾於八十五年一月八日，以台北三六支局第八Ｏ三
      號存證信函，通知被上訴人以存於劉鄭冉妹前開戶頭之款項，清償本件請求之
      稅款，被上訴人再請求上訴人給付所謂墊款，為無理由。
（二）財政部台灣省中區國稅局竹南稽徵所（下稱竹南稽徵所）於八十七年七月十六
      日以中區國稅竹南徵字第八七ＯＯＯ七八Ｏ七號函，通知以國庫專戶存款支票
      （支票號碼ＫＥ0000000）退稅新台幣（下同）三百零二萬三千五百六
      十二元，則該筆退稅款是否由被上訴人領取亦有函詢竹南稽徵所加以查明之必
      要。即使如被上訴人所主張其係以自有資金代墊稅款，則經退稅後，其所得請
      求上訴人負擔之部分至多僅四十九萬五千五百四十九元。至該筆退稅第三人即
      兩造之大哥劉燿鳴於八十七年十一月三日代表全体繼承人兌領後，有無將退稅
      款分予其他共同繼承人，數額各若干，請訊問證人劉貴英。
（三）兩造之被繼承人劉雙路死亡後所遺留之遺產至今未辦理分割，各共同繼承人對
      於遺產仍為公同共有人，而被上訴人自八十二年起擅自出租屬於遺產之房屋（
      坐落苗栗縣頭份鎮○○路一Ｏ六七號）予訴外人李瑞芳。被上訴人受有出租上
      開不動產之租金收入之利益，未分配給其他共同繼承人致上訴人受有損害，應
      負不當得利之返還責任，上訴人對此亦得主張抵銷。
三、證據：除援用第一審所提證據外，補提竹南稽徵所函文、存證信函各一份為證；
    並請求訊問證人李瑞芳、劉貴英。
乙、被上訴人方面：
一、聲明：駁回上訴。
二、陳述：除與原判決書之記載相同者外，補稱略以：
（一）上訴人主張抵銷被上訴人墊款乙節，為被上訴人所否認，該主張屬有利上訴人
      之事實，依民事訴訟法第二百七十七條及第四百四十七條規定，上訴人應負舉
      證之責任。又被上訴人於起訴原因已有相當之證明，則上訴人於抗辯事實並無
      確實之證明方法，僅以空言爭執者，應認其抗辯事實為非真正，而為上訴人不
      利之裁判（最高法院十八年上字第一六七九號判例）。另證據之取捨，屬於事
      實審法院之職權，若其取捨並不違背法令，即不容當事人以採證不當為指摘（
      最高法院二十八年上字第二八號判例）。
（二）關於竹南稽徵所於八十七年七月十六日以中區國稅竹南徵字第八七ＯＯＯ七八
      Ｏ七號函，通知以國庫專戶存款支票退稅三百零二萬三千五百六十二元資金流
      向乙節，經查係由劉燿鳴代表受款人領取，事後並未交給被上訴人或分配給所
      有繼承人，劉燿鳴應負不當得利之返還責任，與被上訴人無涉。
（三）苗粟客運公司於八十二年間所還借款四千六百四十二萬元是存入兩造母親之帳
      戶沒錯，但上開借款係兩造之被繼承人劉雙路生前贈與兩造之母親，母親於生
      前就處理掉該款項，並沒有分給子女，也沒有拿出來繳納稅款，其後母親亦於
      八十七年間死亡。
（四）苗栗縣頭份鎮○○路一○六七號房屋是祖產沒錯，但已老舊，基地是被上訴人
      的，房屋需要整修，被上訴人只出租土地而已，房屋沒有租金收入。
三、證據：除援用第一審所提證據外，補提國庫專戶存款支票、竹南稽徵所函、臺灣
    銀行苗栗分行函各一份為證，並聲請訊問證人劉華椿。
    理      由
一、被上訴人起訴主張：兩造之被繼承人劉雙路於民國八十一年十一月十日死亡，所
    有遺產迄今尚未辦理繼承登記，財政部台灣省中區國稅局竹南稽徵所（下稱國稅
    局竹南稽徵所），分別寄發八十一年度之贈與稅繳款書十二件共新台幣（下同）
    七百二十萬五千五百四十元，以及八十四、八十五、八十七、八十八年度之房屋
    稅繳款書十四件共二十一萬四千三百四十六元，合計七百四十一萬九千八百八十
    八元；被繼承人劉雙路之繼承人除伊與上訴人外，尚有訴外人劉燿鳴、劉華椿、
    劉貴英、劉玉美、劉玉梅及兩造之母親劉鄭冉妹（後於八十七年五月十七日去世
    ）共八位；嗣伊以個人之資金，為其他全体繼承人代墊前述七百四十一萬九千八
    百八十八元之稅款。爰依民法第二百八十一條之規定，請求上訴人償還應分擔部
    分之金額計九十二萬七千四百八十六元並加計如原判決附表一所示之遲延利息等
    語。
    上訴人則以：兩造之被繼承人劉雙路於生前曾以子女及親友之名義，借款予訴外
    人苗栗汽車客運公司，俟劉雙路死亡後，訴外人苗栗汽車客運公司開立如原審判
    決附表二所示之支票共十七紙合計四千六百四十二萬元，以清償前述借款，並委
    由兩造之舅父即訴外人鄭金土，將上開支票兌現後，存入兩造之母親即劉鄭冉妹
    設於合作金庫頭份支庫之第000000000、000000000、000
    000000號定期儲蓄存款帳號內，則伊應分得之遺產，即有二百八十萬元，
    而伊曾於八十五年一月八日以台北三六支局第八Ｏ三號存證信函，通知被上訴人
    以存於鄭劉冉妹前開戶頭內之款項，清償本件請求之稅款，則被上訴人請求伊給
    付代墊款，即無理由。又國稅局竹南稽徵所於八十七年七月十六日以中區國稅竹
    南徵字第八七ＯＯＯ七八Ｏ七號函，通知以國庫專戶存款支票退稅三百零二萬三
    千五百六十二元，則即使如被上訴人所主張其係以自有資金代墊稅款，經退稅後
    ，其所得請求上訴人負擔之部分至多僅四十九萬五千五百四十九元。再者兩造之
    被繼承人劉雙路死亡後所遺留之遺產至今未辦理分割，各共同繼承人對於遺產仍
    為公同共有人，而被上訴人自八十二年起擅自出租屬於遺產之房屋予訴外人李瑞
    芳，被上訴人受有出租上開不動產之租金收入之利益，致上訴人受有損害，應負
    不當得利之返還責任，上訴人對此亦得主張抵銷等語資為抗辯。
二、被上訴人主張：兩造之被繼承人劉雙路於八十一年十一月十日死亡，國稅局竹南
    稽徵所分別寄發八十一年度之贈與稅繳款書十二件，係被繼承人劉雙路贈與上訴
    人及訴外人鄭劉冉妹、吳美鈴、鄭石璋、劉玉美、宋惠美、劉華椿、黃雪蘭、鄭
    金土、劉貴英、潘可春等人所課徵之贈與稅，共七百二十萬五千五百四十元，應
    由贈與人劉雙路負擔該贈與稅。另苗栗稅捐稽徵處竹南分處核發八十四、八十五
    、八十七、八十八年度房屋稅部分十四件計二十一萬四千三百四十六元，係課徵
    坐落苗栗縣竹南鎮新南里八鄰三角店七三號以及苗栗縣頭份鎮○○路一○六五號
    房屋之房屋稅，該房屋均為劉雙路死亡後所遺留之遺產，迄今尚未辦理分割。兩
    者合計七百四十一萬九千八百八十八元，劉雙路死亡後，自應由全体繼承人依民
    法第一千一百四十八條之規定繼承該稅款債務。被繼承人劉雙路之繼承人除伊與
    上訴人外，尚有訴外人劉燿鳴、劉華椿、劉貴英、劉玉美、劉玉梅及兩造之母親
    劉鄭冉妹（後於八十七年五月十七日去世）共八位；於劉雙路死亡後，均未向法
    院聲請拋棄繼承或限定繼承。嗣伊自八十四年五月二十日起至八十八年五月三十
    日止（詳如原判決附表一利息起算日所示）先後以個人之資金，為其他全体繼承
    人代墊前述七百四十一萬九千八百八十八元之稅款等情，業據提出兩造之被繼承
    人劉雙路之除戶戶籍謄本、繼承系統表各一件、認證通知上訴人等繼承人代墊款
    通知書各二件、八十一年度贈與稅繳款書十二件、八十四年、八十五年、八十七
    年、八十八年度之房屋稅繳款書十四件、被上訴人之合作金庫活期儲蓄存摺一件
    為證（見原審卷十一頁至四二頁），且為上訴人所不爭，應堪信實。
三、被上訴人主張：伊以個人之資金代墊全体繼承人應繳納之前述稅款，上訴人應依
    民法第二百八十一條之規定償還各自分擔之部分八分之一即九十二萬七千四百八
    十六元云云，上訴人則予否認，並以前開情詞置辯。查：
    上訴人辯稱：兩造之被繼承人劉雙路於生前曾以子女及親友之名義，借款予訴外
    人苗栗汽車客運公司，俟劉雙路於八十一年死亡後，訴外人苗栗客運公司開立如
    原審判決附表二所示之支票共十七紙合計四千六百四十二萬元，以清償前述借款
    ，並委由兩造之舅父即訴外人鄭金土，將上開支票兌現後，存入兩造之母親即劉
    鄭冉妹，開設於合作金庫頭份支庫之第000000000、00000000
    0、000000000號定期儲蓄存款帳號內一節，惟被上訴人主張：苗粟汽
    車客運公司於八十二年間所還借款四千六百四十二萬元是存入兩造母親之帳戶沒
    錯，但上開借款係兩造之被繼承人劉雙路生前贈與兩造之母親，且母親於生前就
    處理掉該款項，並沒有分給子女，也沒有拿出來繳納稅款，其後母親亦於八十七
    年間死亡等語。準此，被上訴人既否認前開苗栗汽車客運公司返還之借款係被繼
    承人劉雙路之遺產，上訴人復未能舉證以實其說，況上開款項縱屬被繼承人劉雙
    路之遺產，惟被繼承人劉雙路於八十一年十一月一日死亡，其繼承人除兩造外，
    尚有訴外人劉燿鳴、劉華椿、劉貴英、劉玉美、劉玉梅及兩造之母親劉鄭冉妹（
    嗣於八十七年五月十七日死亡）等八位，於劉雙路死亡後，均未向法院聲請拋棄
    繼承或限定繼承，且因全体繼承人對於劉雙路之遺產，無法達成共識，遺產迄今
    均未分割，此為兩造所不爭執。按「繼承人有數人時，在分割遺產前，各繼承人
    對於遺產全部為公同共有」，民法第一千一百五十一條定有明文。準此，有關劉
    雙路所留之遺產，自應屬於上開全体繼承人之公同共有。次按「公同共有人之權
    利義務，依其公同關係所由規定之法律或契約定之。除前項之法律或契約另有規
    定外，公同共有物之處分，及其他之權利行使，應得公同共有人全体之同意」，
    此觀民法第八百二十八條之規定自明。是前開款項之處分，依上開規定，亦應得
    全体繼承人即全体公同共有人之同意始得加以處分甚明。茲上訴人未得其他全体
    繼承人之同意，辯稱上開苗栗汽車客運公司返還之借款係被繼承人劉雙路之遺產
    ，伊應分得之部分即有二百八十萬元，伊曾以存證信函通知被上訴人以該返還之
    借款清償本件稅款，被上訴人請求給付本件代墊款即無理由云云，即非正當。
    另上訴人抗辯：國稅局竹南稽徵所於八十七年七月十六日以中區國稅竹南徵字第
    八七ＯＯＯ七八Ｏ七號函，通知以國庫專戶存款支票退稅三百零二萬三千五百六
    十二元，則即使如被上訴人所主張其係以自有資金代墊稅款，經退稅後，其所得
    請求上訴人負擔之部分至多僅四十九萬五千五百四十九元部分，被上訴人則主張
    ：關於國稅局竹南稽徵所於八十七年七月十六日以中區國稅竹南徵字第八七ＯＯ
    Ｏ七八Ｏ七號函，通知以國庫專戶存款支票退稅三百零二萬三千五百六十二元係
    由兩造之大哥劉燿鳴代表受款人領取，劉燿鳴事後迄未將該退稅款分配予全体繼
    承人，伊並未領取該退稅款等語，並經證人即上訴人之弟、被上訴人之二哥劉華
    椿到庭證稱：被上訴人代墊繳納贈與稅後，八十七年七月十六日國稅局有退稅三
    百零二萬三千五百六十二元給全体繼承人，老大劉熠鳴代領之後想要私吞，後來
    我的部分他有給我。劉燿鳴有無給上訴人我不知道等語在卷（見本院卷二九頁至
    三十頁）；另上訴人所舉證人即上訴人之妹、被上訴人之姐劉貴英證稱：被上訴
    人代為繳納本件稅款後，之後八十七年十一月三日之退稅我向稅務機關查過，確
    實是劉燿鳴兌領的，退稅金額是三百多萬元，被上訴人打了三次電話給我，說退
    稅的錢劉燿鳴領走了，叫我去找劉燿鳴要，後來我沒有找劉燿鳴要，因為我認為
    後面還有稅要繳，他也沒有退給我。也沒有退給甲○○（即上訴人），只退給劉
    玉梅、乙○○（即被上訴人）、劉華椿、劉玉美四人等情在卷（見本院卷五六頁
    至五七頁）。按二人互負債務，而其給付種類相同，並均屆清償期者，固各得以
    其債務與他方之債務，互為抵銷，民法第三百三十四條前段定有明文。查本件上
    訴人之退稅款依上開證人之證言顯示，至今既尚在第三人劉燿鳴處，並非在被上
    訴人處，則上訴人主張以前開退稅款與應償還被上訴人墊繳稅款之分擔額抵銷，
    即核與上開民法規定抵銷之要件不合。是上訴人此部分所辯即非足取。
    再上訴人辯稱：兩造之被繼承人劉雙路死亡後所遺留之遺產至今未辦理分割，各
    共同繼承人對於遺產仍為公同共有人，而被上訴人擅自出租屬於遺產之房屋予訴
    外人李瑞芳，被上訴人受有出租上開不動產之租金收入之利益，致上訴人受有損
    害，應負不當得利之返還責任，上訴人對此亦得主張抵銷部分，被上訴人則主張
    ：坐落苗栗縣頭份鎮○○路一○六七號房屋是祖產沒錯，但已老舊，基地是伊所
    有，房屋需要整修，伊只出租土地而已，房屋沒有租金收入云云，惟上訴人所舉
    證人劉貴英在本院證稱：我父親過世後第二年即八十二年被上訴人有將父親所有
    前開房屋連同被上訴人所有基地一起出租給第三人李瑞芳，房子原來有出租給素
    食館，租金三萬元，後來我母親過世後，他又租給李瑞芳，租金二萬八千元，房
    屋與土地沒有分開出租，李瑞芳告訴我每月租金二萬八千元，是合併出租的，我
    並沒有拿到租金等語（見本院卷五七頁至五八頁）。另被上訴人所舉證人劉華椿
    證稱：土地是被上訴人的，房屋是祖產已經老舊了，租金多少我不清楚，但是房
    屋老舊不值錢。上訴人在我父母過世時都沒有回來，她只要財產，這些錢都不是
    她繳的，我以前和母親同住在一起，稅金一個人不繳就連累大家等語在卷（見本
    院卷三十頁）。查：本件兩造之被繼承人劉雙路於八十一年十一月一日死亡，其
    繼承人除兩造外，尚有訴外人劉燿鳴、劉華椿、劉貴英、劉玉美、劉玉梅及兩造
    之母親劉鄭冉妹（嗣於八十七年五月十七日死亡）等八位，於劉雙路死亡後，均
    未向法院聲請拋棄繼承或限定繼承，且因全体繼承人對於劉雙路之遺產，無法達
    成共識，遺產迄今均未分割，此為兩造所不爭執。按「繼承人有數人時，在分割
    遺產前，各繼承人對於遺產全部為公同共有」，民法第一千一百五十一條定有明
    文。準此，有關劉雙路所留之遺產，自應屬於上開全体繼承人之公同共有。次按
    「公同共有人之權利義務，依其公同關係所由規定之法律或契約定之。除前項之
    法律或契約另有規定外，公同共有物之處分，及其他之權利行使，應得公同共有
    人全体之同意」，此觀民法第八百二十八條之規定自明。是上開房屋被上訴人於
    被繼承人劉雙路死亡後第二年縱有將之與其所有基地一併出租與第三人李瑞芳，
    每月租金二萬八千元，房屋部分獲有不當得利之情形，依上開規定，亦應得全体
    繼承人即該房屋之全体公同共有人之同意始得對被上訴人行使返還不當得利請求
    權，茲上訴人未得其他全体繼承人之同意即抗辯：兩造之被繼承人劉雙路死亡後
    所遺留之遺產至今未辦理分割，各共同繼承人對於遺產仍為公同共有人，而被上
    訴人擅自出租屬於遺產之房屋予訴外人李瑞芳，被上訴人受有出租上開不動產之
    租金收入之利益，致上訴人受有損害，應負不當得利之返還責任，上訴人對此亦
    得主張抵銷云云，自非法之所許。是上訴人請求訊問證人即上開房屋之承租人李
    瑞芳即核無必要。
四、按繼承人對於被繼承人之債務，負連帶責任。繼承人相互間對於被繼承人之債務
    ，除另有約定外，按其應繼分比例分擔之。又配偶有相互繼承之權利，與民法第
    一千一百三十八條所定第一順序之繼承人同為繼承時，其應繼分與他繼承人平均
    ，民法第一千一百五十三條、第一千一百四十四條分別定有明文。本件兩造之被
    繼承人劉雙路於八十一年十一月一日死亡，其繼承人除兩造外，尚有訴外人劉燿
    鳴、劉華椿、劉貴英、劉玉美、劉玉梅及兩造之母親劉鄭冉妹（嗣於八十七年五
    月十七日死亡）等八位，對於劉雙路遺產之應繼分，依上開規定，均各為八分之
    一。則被上訴人以個人之資金代全体繼承人繳納上開被繼承人劉雙路應負擔之贈
    與稅及房屋稅，自得請求其他繼承人平均分擔。
    次按，連帶債務人中之一人，因清償或其他行為，致他債務人同免責任者，得向
    他債務人請求償還其各自分擔之部分，並自免責時起之利息，民法第二百八十一
    條第一項定有明文。則被上訴人繳納被繼承人劉雙路應負擔之前開八十一年度贈
    與稅七百二十萬五千五百四十元，及八十四、八十五、八十七、八十八年度之房
    屋稅計二十一萬四千三百四十六元，致上訴人及其他繼承人同免責任，自得依上
    開規定請求上訴人應負擔八分之一之部分共九十二萬七千四百八十六元。
    從而被上訴人依民法第二百八十一條之規定請求上訴人給付如原判決附表一各欄
    所示之金額，及各自上訴人免責時起加計法定遲延利息，即屬正當，應予准許。
    原審為被上訴人勝訴之判決並以供擔保為條件為准免假執行之宣告，核無違誤。
    上訴意旨指摘原判決不當，求予廢棄改判，為無理由，應予駁回。
五、兩造其餘之攻擊防禦方法暨聲明所用之證據，核與本件判決之結果均不生影響，
    已無再予論述之必要，併此敘明。
據上論結，本件上訴為無理由，爰判決如主文。
中      華      民      國    八十九    年      十      月     十八     日
                              臺灣高等法院民事第四庭
                                  審判長法  官  楊  豐  卿
                                        法  官  張      蘭
                                        法  官  林  金  吾
右正本係照原本作成。
不得上訴。
中      華      民      國    八十九    年      十      月     十九     日
                                        書記官  殷  丹  妮


司法院資訊處製作；財團法人民間司法改革基金會備份。
